【裁判字號】    89,易,1035
【裁判日期】    891128
【裁判案由】    台灣地區與大陸地區人民關係條例
【裁判全文】
臺灣新竹地方法院刑事判決                        八十九年度易字第一０三五號
    公  訴  人  臺灣新竹地方法院檢察署檢察官
    被      告  甲○○
右列被告因違反台灣地區與大陸地區人民關係條例案件，經檢察官聲簡易判決處刑（
八十九年度偵字第三二九九號），及移送併案審理（八十九年度偵字第四七七六號）
，經本院認有刑事訴訟法第四百五十一條之一第四項但書之情形，改依通常程序審理
，本院判決如左：
    主  文
甲○○違反雇主不得聘僱未經許可之澳門居民規定，其聘僱人數為二人以上，科罰金
新台幣壹拾貳萬元，如易服勞役，以銀元參佰元即新台幣玖佰元折算壹日。
    事  實
一、甲○○係佑群工程有限公司（下稱佑群公司）負責人，其明知林惠興、羅東明、
    梁錫洪，均係澳門居民，且均係以觀光名義申請來台灣地區，並未經核准在台灣
    地區工作，竟以佑群公司名義，分別於民國（下同）八十九年二月九日、同年三
    月二十日、同年四月間某日，在新竹縣竹北市○○○路竹北農會工地內，以日薪
    新台幣（下同）一千二百元至一千五百元不等之代價，僱用該三人，在前述工地
    ，從事模板工之工作。嗣於同年五月三日，始以佑群公司名義，向行政院勞工委
    員會（下稱勞委員）申請許可聘僱該三人，後於同年五月五日，經勞委會發函許
    可。嗣於同年五月五日十八時許，在新竹縣竹北市○○街二三四號為警查獲林惠
    興等三人，並循線查得上情。
二、案經新竹縣警察局竹北分局報告台灣新竹地方法院檢察署檢察官偵查後聲請簡易
    判決處刑。
    理  由
一、訊據被告除否認有何違法之行為外，對於右揭其餘事實，均於本院審理時自白在
    卷，辯稱林惠興、羅東明、梁錫洪等三人，其係分別於八十八年七月間、同年九
    月間、同年十一月間，就開始僱用他們。經查，被告自白部分，核與證人林惠興
    、羅東明、梁錫洪等三人於警訊中證述大致情節相符，而林惠興等三人，均係澳
    門地區居民，並曾向僑務委員會申請取得華僑證明書之事實，業經本院向僑務委
    員會查證屬實，有該會八十九年九月八日八十九僑證照字第０四五０四七號函及
    附件在卷可參，而其等均係以觀光名義申請來台灣地區，亦據證人林惠興等三人
    於警訊中證述在卷。按香港澳門關係條例施行細則第十六條第一項雖明定「本條
    例施行前，澳門居民已在台灣地區工作，無需許可，而依本條例第十三條，須經
    許可方得工作者，應於本條例施行之日，六個月內依相關規定申請許，逾未辦理
    者，為未經許可。」，且香港澳門關係條例涉及澳門部分，係於八十八年十一月
    十六日，始經行政院以院令公布自八十八年十二月二十日施行。唯此所謂「無需
    許可」，乃指澳門居民於香港澳門條例涉及澳門部分施行前，已在台工作，且仍
    持續受僱者而言，若澳門居民雖曾於香港澳門關係條例涉及澳門部分施行前在台
    工作，唯其後已中斷，而於香港澳門關係條例涉及澳門部分施行後來台灣地區者
    ，即無該條之適用。查本件縱如被告所辯，然依其於本院審理時所自承：林惠興
    之前僱用到八十八年九月間、羅東明及梁錫洪二人則僱用到八十九年農曆過年（
    按：八十九年農曆過年係八十九年二月五日）前，後再分別於八十九年農曆過年
    後僱用林惠興等三人，且其僱用林惠興等三人係以日薪計酬，再月結，其等休假
    時並未僱用他們等語，是縱如被告所辯，其亦非不間斷僱用林惠興等三人，而係
    於有工作做時，始行僱用，且最近一次僱用林惠興等三人之起始時間，均係在香
    港澳門關係條例涉及澳門部分施行後，依前述說明，本件應無香港澳門關係條例
    施行細則第十六條第一項適用之餘地。況證人林惠興、梁錫洪、羅東明於警訊中
    亦分別證稱：「（問：你於何時開始工作？工作地點？工作性質？）我二月九日
    便開始工作，在竹北市○○○路竹北農會工工作，我從事模板工作；（問：你上
    次入境跟此次入境老闆或公司是否同一人或同處？）不同一人及不同一處公司；
    （問：你先前在何處工作？老闆是誰？公司名稱？）在桃園地區，先前老闆我不
    清楚，不知道名字，只知道他是澳門人，公司名稱也不清楚」（以上為證人林惠
    興所證）；「（問：你入出境十五次之間在台灣有無工作？幫誰工作？）有。老
    闆已記不清楚；（問：警方所出示之口卡是否為你所指認之人？你共作了幾個工
    作？是。三月份之雇主名字我不知道，四月份起工作僱主都是甲○○。）」（以
    上為證人梁錫洪所證）；「（問：請問你於八十六年十二月十八日入境至八十九
    年一月二十六日出境，這段期間是幫何人工作？與甲○○是否同一人？）我不知
    道老闆的名字。不同一個人。）」（以上為證人羅東明所證）等語，亦難認被告
    於本次僱用前，曾僱用過證人林惠興等三人，是被告前揭辯，尚無足採，本件事
    證明確，被告犯行，應堪認定。
二、按外國人未經雇主申請許可，不得在中華民國境內工作；又僱主不得聘僱未經許
    可之外國人；違反第五十三條第一款規定，其聘僱人數為二人以上者，處三年以
    下有期徒刑、拘役或科或併科新台幣三十萬元以下罰金，就業服務法第四十二條
    、第五十三條第一款（以上為第五章）、第五十八條第一項（以上為第六章）分
    別定有明文。次按澳門居民受聘僱在台灣地區工作，準用就業服務法第五章至第
    七章有關外國人聘僱管理及處罰之規定；本條例施行日期，由行政院定之。但行
    政院得分別情形定其一部或全部之施行日期，香港澳門關係條例第十三條第一項
    、第六十二條亦分別定有明文。而香港澳門關係條例涉及澳門部分，業經行政院
    於八十八年十一月十六日以院令自八十八年十二月二十日施行，均合先敘明。查
    被告於香港澳門關係條例涉及澳門部分自八十八年十二月二十日施行後，竟僱用
    林惠興等三名澳門居民，在上址從事模板工之工作，核其所為違反香港澳門關係
    條例第十三條第一項準用就業服務法第五十三條第一款之規定，應依就業服務法
    第五十八條第一項後段違反雇主不得聘僱未經許可之外國人規定，其聘僱人數為
    二人以上之罪處斷。公訴人認被告係違反台灣地區與大陸地區人民關係條例第十
    五條第四款之僱用大陸地區人民在台灣地區從事未經許可之工作之規定，而應依
    同條例第八十三條第一項處斷，唯既查明被告所僱用者，均係澳門居民，已如前
    述，是起訴法條應有未洽，唯起訴之社會基本事實相同，起訴法條即應予以變更
    。至於被告雖於八十九年五月三日，以佑群公司名義，向勞委員申請許可聘僱林
    惠興等三人，唯此事後之舉，並無礙於其前述犯行之認定，併予敘明。爰審酌被
    告犯罪動機、手段，係一時失慮，始未經許可僱用澳門地區居民，僱用之人數達
    三人，犯罪所生危害，及其犯罪後之態度等一切情狀，量處如主文所示之刑，並
    諭知易服勞役之折算標準。
三、聲請簡易判決處刑意旨另以：被告係分別自八十八年七月間某日起僱用羅東明，
    自八十八年九月間某日起，僱用林惠興、梁錫洪二人，在上址，從事同前之工作
    等語。然查，此部分業經本院不予採認，已如前述，唯公訴人認此部分與前述論
    罪科刑部分有實質上一罪關係，爰不另為無罪之諭知。
四、另被告係佑群公司之負責人，其因執行業務違反香港澳門關係條例第十三條第一
    項準用就業服務法第五十三條第一款之規定，對佑群公司應依就業服務法第五十
    八條第二項規定科以罰金部分，因佑群公司部分未據聲請人併予聲請簡易判決處
    刑，本院無從一併判決，此部分應由檢察官另行偵處。
五、移送併案意旨另以（八十九年度偵字第四七七六號）：被告甲○○自八十八年四
    月間某日起，僱用大陸地區人民魏友生，在新竹縣、市等地，擔任水泥工等工作
    ，因認被告連續涉犯台灣地區與大陸地區人民關係條例第八十三條第一項之罪嫌
    等語。經查，魏友生係大陸地區人民，業據魏友生於警訊中供證在卷，縱被告涉
    有此部分之罪嫌，亦係犯台灣地區與大陸地區人民關係條例第八十三條第一項之
    罪，而與前述論罪科刑部分（違反香港澳門關係條例第十三條第一項準用就業服
    務法第五十三條第一款之規定，應依就業服務法第五十八條第一項後段違反雇主
    不得聘僱未經許可之外國人規定，其聘僱人數為二人以上之罪處斷），犯罪構成
    要件不同，罪名互異，尚難認與論罪科刑部分係連續犯之裁判上一罪關係，故本
    院無從併予審酌，應退由檢察官另行偵處，附此說明。
據上論斷，應依刑事訴訟法第四百五十二條、第二百九十九條第一項前段、第三百條
，香港澳門關係條例第十三條第一項、就業服務法第五十八條第一項後段，刑法第十
一條前段、第四十二條第二項，罰金罰鍰提高標準條例第二條，現行法規所定貨幣單
位折算新台幣條例第二條，量處如主文所示之刑，並諭知易服勞役之折算標準。
本案經檢察官林李嘉到庭執行職務。
中      華      民      國    八十九    年     十一     月    二十八    日
                                  台灣新竹地方法院刑事第二庭
                                      法  官  張  百  見
右正本證明與原本無異。
如不服本判決，應於判決送達後十日內向本院提出上訴狀( 應附繕本 )，上訴於
臺灣高等法院。
                                            書記官  陳  進  楷
中      華      民      國    八十九    年     十一     月    二十八    日
附錄論罪科刑法條：香港澳門關係條例第十三條第一項、就業服務法第五十八條第一
                  項後段。
香港澳門關係條例第十三條第一項：
香港或澳門居民受聘僱在臺灣地區工作，準用就業服務法第五章至第七章有關外國人
聘僱、管理及處罰之規定。
就業服務法第五十八條第一項後段：
違反第五十三條第一款、第二款或第三款規定，其聘僱或留用人數為一人，處六月以
下有期徒刑、拘役或科或併科新臺幣九萬元以下罰金；其聘僱或留用人數為二人以上
者，處三年以下有期徒刑、拘役或科或併科新臺幣三十萬元以下罰金。


司法院資訊處製作；財團法人民間司法改革基金會備份。
